【裁判字號】    98,上訴,5038
【裁判日期】    990318
【裁判案由】    傷害致死等
【裁判全文】
臺灣高等法院刑事判決                98年度上訴字第5038號
上  訴  人  臺灣板橋地方法院檢察署檢察官
上  訴  人
即  被  告  丙○○
選任辯護人  郭承昌律師
上列上訴人因被告傷害致死等案件，不服臺灣板橋地方法院97年
度訴字第4092號，中華民國98年10月30日第一審判決（起訴案號
：臺灣板橋地方法院檢察署97年度偵字第22089號、第23756號）
，提起上訴，本院判決如下：
    主  文
原判決撤銷。
丙○○犯傷害致人於死罪，處有期徒刑柒年陸月。
    事  實
一、丙○○於民國97年7 月28日凌晨2 時許，同李燕祥等友人一
    同至臺北市○○○路282 號3 樓之「海派35」酒店飲酒作樂
    ，嗣丙○○於同日凌晨4 時許，徵得該店內花名「小乖」之
    陪侍小姐閔仕潔同意後，兩人即在存有些許酒意之情況下（
    丙○○未因此達責任能力完全喪失或顯著減低之程度），由
    李燕祥（由檢察官另為不起訴處分確定）駕駛車牌號碼8396
    -KC號自用小客車搭載丙○○及閔仕潔，於凌晨4時46分許進
    入臺北縣三重市○○街18號之雅登汽車旅館準備入宿，因丙
    ○○並無攜帶任何證件，遂由李燕祥出示駕駛執照給入口櫃
    臺人員登記後投宿在121號房休息，李燕祥則在丙○○及閔
    仕潔下車後即開車先行離去。嗣丙○○及閔仕潔上樓進房後
    ，丙○○便脫去上衣趴臥在床，閔仕潔亦上床與之相互愛撫
    ，然因丙○○突然出言挑剔閔仕潔之身材與皮膚不佳，雙方
    即為此發生口角爭執進而互毆，其間除閔仕潔曾以指甲抓刮
    方式朝丙○○下巴、右臂、右胸前等處施以傷害外，丙○○
    亦基於傷害閔仕潔身體之犯意予以回擊，並以徒手方式毆打
    閔仕潔手臂，造成閔仕潔左手上臂內外側、左手掌背、右手
    上臂內外側及前臂外側部位之多處鈍挫傷，丙○○繼再持旅
    館房間內放置之煙灰缸猛砸閔仕潔之右臉頰與頭頂，致閔仕
    潔更受有右臉頰挫傷與頭皮出血等傷害，閔仕潔因其頭部突
    遭此等外力撞擊隨之昏厥倒地。待丙○○休息片刻欲將閔仕
    潔扶起休息之際，閔仕潔正好轉醒因心中仍感不平，見狀便
    伸腳踹開丙○○，隨即收拾個人衣物與提包，並踏上房中床
    鋪朝門口方向前行計畫離去，丙○○當時客觀上應能預見其
    與閔仕潔所處房內空間非大，臥室床鋪與浴室隔間板壁相距
    亦甚接近，壁上則存一長約106公分、寬約100公分之窗框，
    僅以毛玻璃嵌黏其中以為臥房浴室之區隔，斯時閔仕潔正立
    於床鋪上方，面朝板壁窗框方位向外行進，如於此時任意執
    持物品朝閔仕潔丟擲而去，一旦閔仕潔察覺此情欲移動閃避
    ，極有可能導致重心出現偏移，致其在未能踏穩之際失控傾
    倒，繼之在難以控制情形下發生衝破面前隔間玻璃之危險，
    且依常理該等玻璃遭外力碰擊碎裂後，邊角勢呈尖銳鋒利之
    貌，更易於此等過程中深刺穿入撞破玻璃者之皮肉，損及體
    內重要器官、血管並造成大量出血，致生死亡之結果，而丙
    ○○為智識熟慮之成年人，客觀上雖應能預見上情，但主觀
    上卻疏未預見，竟仍因遭閔仕潔推踹倒地猶覺疼痛，復見閔
    仕潔欲自行離去，竟接續上揭傷害之犯意，舉起房內化妝檯
    旁木製座椅擲去，閔仕潔見狀原擬閃躲，卻因其所跨左腳踏
    放之靠浴室側床頭櫃面玻璃墊發生滑動，閔仕潔旋即失去平
    衡前傾衝破隔間玻璃，其身軀緊接跌落浴室倒臥地面，碎裂
    之玻璃更於閔仕潔左肩兩處造成深入穿刺傷口（傷口分別為
    3乘3公分深入8公分，及2乘2公分深入5公分），因該穿刺外
    傷均沿皮下肌肉而下深入腋部軟組織，使該部位甚多組織血
    於遭劃破後持續出血，閔仕潔後即因此產生出血性休克症狀
    ，終致其於不詳時間死亡。嗣丙○○於將座椅擲出（未曾撞
    及閔仕潔即卡於玻璃窗框之上）後，雖見閔仕潔衝破玻璃倒
    落浴室，惟未確認閔仕潔是否受有如上外傷，並生出血狀況
    之情形下，便於同日5時20分許自行走出汽車旅館乘坐計程
    車離去。嗣經旅館人員陳黃美容、曾雅惠於同日16時許至
    121 號房查看，發現該房浴室隔門雖未上鎖，然卻緊閉無法
    推開，另更警覺門下存有碎裂玻璃，2人同感有異並通知旅
    館雜工彭錦全前來查看，始發現閔仕潔已陳屍在浴室之內轉
    而報案，員警隨即循線展開調查，始查悉上情。
二、案經被害人閔仕潔父親乙○○訴由臺北縣政府警察局三重分
    局報請臺灣板橋地方法院檢察署檢察官暨自動檢舉偵查起訴
    。
    理  由
壹、程序方面：
一、按測謊鑑定究竟有無證據能力，刑事訴訟法並無明文規定，
    實務上依刑事訴訟法第208 條第1 項規定，囑託法務部調查
    局或內政部警政署刑事警察局為測謊檢查，受囑託機關就檢
    查結果，以該機關名義函覆，該測謊檢查結果之書面報告，
    即係受囑託機關之鑑定報告，該機關之鑑定報告，形式上若
    符合測謊基本程式要件，包括：經受測人同意配合，並已告
    知得拒絕受測，以減輕受測者不必要之壓力，測謊員須經良
    好之專業訓練與相當之經驗，測謊儀器品質良好且運作正常
    ，受測人身心及意識狀態正常，測謊環境良好，無不當之外
    力干擾等要件，即賦予證據能力，此有最高法院92年度臺上
    字第3822號、93年度臺上字第1865號判決足資參照。經查，
    本件於原審徵得被告同意後，委請法務部調查局為被告實施
    測謊鑑定，被告丙○○並於98年1月15日前往接受測試，並
    在測謊同意書上明確表示同意受測，復經測前會談、數字測
    試、實際測試、測後會談後，經領有測謊技術課程修畢證書
    之調查員經數據分析測試結果等程序，始作成測謊鑑驗報告
    （可參外放之本案測謊鑑定過程參考資料），故該測謊鑑驗
    報告並無任何不符上開基本程式要件之瑕疵，依上開判決意
    旨，即應認有證據能力。
二、次按被告以外之人（包括證人、鑑定人、告訴人等）於審判
    外之陳述雖不符刑事訴訟法第159條之1至之4等四條之規定
    ，然經當事人於審判程序同意作為證據，法院審酌該言詞陳
    述或書面陳述作成時之情況，認為適當者，亦得為證據；當
    事人、代理人或辯護人於法院調查證據時，知有刑事訴訟法
    第159條第1項不得為證據之情形，而未於言詞辯論終結前聲
    明異議者，視為有前項之同意，同法第159條之5定有明文。
    立法意旨在於傳聞證據未經當事人之反對詰問予以核實，原
    則上先予排除。惟若當事人已放棄反對詰問權，於審判程序
    中表明同意該等傳聞證據可作為證據；或於言詞辯論終結前
    未聲明異議，基於尊重當事人對傳聞證據之處分權，及證據
    資料愈豐富，愈有助於真實發見之理念，且強化言詞辯論主
    義，使訴訟程序得以順暢進行，上開傳聞證據亦均具有證據
    能力。查本件下列所引用之被告以外之人於審判外之供述或
    非供述證據，因檢察官、被告及其辯護人已於本院準備程序
    及審判程序時均表示無意見（見本院卷第71頁正面，本院99
    年3月4日審判程序筆錄第2頁至20頁），且迄至言詞辯論終
    結前均未聲明異議，而本院審酌上開供述或非供述等證據資
    料製作時之情況，無不當取供及證明力明顯過低之瑕疵，認
    以之作為證據應屬適當，揆諸前開規定，本院亦認為均應有
    證據能力。
貳、實體部分：
一、訊據上訴人即被告丙○○對於上揭時、地與被害人閔仕潔於
    酒店相遇，離開酒店後再由李燕祥開車載往汽車旅館投宿乙
    節坦承不諱，核與證人李燕祥於警詢中證述相符。另被告於
    投宿之汽車旅館房間內因與被害人突起爭執，被告乃持煙灰
    缸朝被害人額頭上方敲擊，及被害人雙手多處鈍挫傷害結果
    ，應係其與被害人互毆過程中遭其出手揮打所致等情，業據
    被告供承不諱，另參諸卷附相驗時攝得之被害人雙手近照（
    見臺灣板橋地方法院檢察署97年度偵字第23756號卷56頁背
    面至58頁正面）及頭部解剖時之顱骨正面外觀照片（前開卷
    59頁背面相片151號），亦明顯可證確有多處瘀血挫傷分別
    佈於被害人前開身體部位，再參以臺北縣政府警察局刑事鑑
    識中心員警於現地勘察後，於97年7月28日作成之被害人死
    亡案現場勘察報告載明：死者傷勢（一）頭部：頭皮下出血
    、（三）四肢：左手上臂內外側、左手掌背、右手上臂內外
    側及前臂外側部位之多處鈍挫傷等，益證被告所為，已造成
    被害人頭部與雙手前開部位出現多處傷害結果。被告雖否認
    其於持煙灰缸敲打被害人之過程中，並未另朝被害人之右臉
    頰部位施以揮擊，惟若以公訴人於原審提出之98年9月1日補
    充理由書後附扣案煙灰缸與被害人之右臉頰照片兩相對照，
    益徵被害人右臉頰上留存之挫傷痕跡，核與該只於案發現場
    所查扣之被告持以擊傷被害人之煙灰缸外圍圓形輪廓全然吻
    合，亦為被告所不爭執，堪認被告確另曾持煙灰缸揮擊被害
    人，致被害人受有如前開臺北縣政府警察局刑事鑑識中心所
    製現場勘察報告中記載之右臉頰挫傷。是被告上揭辯解，不
    足採信。
二、又被告對於其在雅登汽車旅館121號房間內傷害被害人之事
    實固坦承不諱，惟矢口否認其與被害人之死亡存有任何關連
    ，並謂其並無任何可能導致被害人撞破隔間玻璃跌落浴室，
    進而使被害人遭碎裂玻璃穿刺所傷，因而出血休克引發死亡
    結果之行為，並辯稱：當時伊要扶被害人去床上躺，就被被
    害人踹一腳，伊被踹倒，被害人就往浴室的方向，伊起身後
    ，就看到玻璃破掉了，伊有拿椅子，但未丟到被害人，伊未
    涉犯不純正不作為殺人罪、傷害致人於死罪、過失致人於死
    罪云云。辯護人則以：當時係不知何故，被害人即因腳踏床
    鋪左側床頭櫃上玻璃，導致玻璃滑行，因而重心不穩撞破隔
    牆玻璃窗，因之受傷大量出血而死，本案純屬被害人個人之
    失足意外，被告與被害人先前固曾互毆，然此僅造成被害人
    輕微皮肉之傷，被害人其後失足滑行跌倒，更非被害所得預
    見；至被告雖坦承有丟擲椅子之動作，然該張座椅於救護人
    員最初抵達現場時，既仍掛於窗框之上，該椅寬度又達45
    公分，如被告係先丟擲座椅擋住相當部分，被害人實無可能
    再有空間穿過窗框跌落浴室，是以必係被害人先失足摔進浴
    室後，被告始將手中椅子擲出，可見被告所為與被害人死亡
    結果間全無關連。至被害人是否係因為閃避被告丟擲之椅子
    而跌入浴室，本件既無證據可資為憑，縱於測謊鑑定中，被
    告就諸如當天其未用座椅砸傷被害人，被害人並非為了閃避
    攻擊而撞破玻璃等問題，於為否定回答時呈現說謊反應，然
    測謊是否可信本非絕對，是亦不得作為不利被告事實認定之
    依據，為被告進行辯護。惟查：
（一）按刑法上之加重結果犯，係以行為人對於加重結果之發生
      ，客觀上有預見之可能，能預見而不預見者為要件，刑法
      第277條第2項前段之傷害致人於死罪，係對於犯普通傷害
      罪致發生死亡結果所規定之加重結果犯，依同法第17條規
      定，以行為人能預見其死亡結果之發生而不預見為要件，
      此所謂能預見，係指客觀情形而言，與行為人本身主觀上
      有無預見之情形不同，倘行為人主觀上已有預見，而結果
      之發生又不違背其本意時，則屬刑法第13條第2項所規定
      間接故意之範疇，無論以加重結果犯之餘地（參照最高法
      院95年度臺上字第3792號判決意旨參照）。
（二）查被告與被害人於97年7月28日4時46分許投宿雅登汽車旅
      館211號房後，被告未久之後即於同日5時20分許1人走出
      旅館搭乘計程車自行離去。因櫃臺於同日16時許撥打電話
      至被告與被害人入住之121號房無人接聽，旅館人員陳黃
      美容、曾雅惠便一同前往察看，待進入後原欲將浴室房門
      打開，竟發現僅能推動少許，進而發現門下之玻璃碎片，
      2人遂向櫃臺報告，於旅館雜物工彭錦全前往協助時，即
      發現被害人躺臥浴室之內，及留存於地上之大量血跡，並
      在旅館主任沈緯森確認前情後通報救護人員前往處理；而
      臺北縣政府消防局第三大隊重陽分隊之消防隊員魏郡昱、
      李憲賓雖於當天16時40分許即已據報抵達，然因確認被害
      人已無生命跡象，故未再行施救，另通報臺北縣政府警察
      局三重分局員警前往處理，並轉請臺北縣政府警察局刑事
      鑑識中心員警李正勇等人於現場進行鑑識等情，業據證人
      陳黃美容、曾雅惠、彭錦全等人於偵查中及證人沈緯森、
      魏郡昱、李憲賓、李正勇於原審審理中證述明確。另據臺
      北縣政府警察局刑事鑑識中心作成之現場勘察報告所載，
      被害人當時仰躺於浴室地面之上，浴室與臥房隔間窗框玻
      璃破裂，仍存於窗框上之部分玻璃碎片亦出現朝浴室方向
      偏斜之現象，顯見玻璃確係在由臥房往浴室方向之外力衝
      撞下因而破裂。又依現場勘察照片揭示之浴室內部情形，
      被害人當時身旁留有甚多碎裂玻璃，除依其上紋理得輕易
      判斷該等碎片原皆屬隔間窗框玻璃之部分外，由被害人身
      體多處部位下方仍壓有相當數量之碎裂玻璃，而被害人出
      血造成之周圍血灘型態斯時仍屬完整未見破壞等情以觀，
      另可知被害人橫躺浴室之前，該隔間玻璃已然碎裂，並在
      被害人落地後遭壓於身後，此由前開證人等到庭同稱被害
      人於鑑識人員李正勇等人到場之前，並不曾為搬移動作，
      及原審於98年6月22日至現場進行勘驗時，攝得浴室地面
      尚仍留存多片沾染血跡之碎裂玻璃照片亦可獲致印證。另
      鑑識人員亦確認於房內床鋪左側床頭櫃面玻璃墊上，留有
      與被害人死亡時左腳穿著之鞋底紋路相似之鞋印1枚，玻
      璃墊更已偏離原位，床頭櫃上方檯燈則呈現歪斜倒向浴室
      一側之型態（見臺灣板橋地方法院檢察署97年度偵字第23
      756號卷38頁正面與背面編號65至68之照片），執此各情
      與前開分析互核對照，本件被害人當時係因曾以左腳踩踏
      床鋪左側櫃上玻璃墊，玻璃墊則因此施力出現滑動，更由
      於被害人當時面朝隔間窗戶之故，終致其重心不穩往前倒
      落，進而順勢撞破該片玻璃，跌入浴室之中等情，應堪認
      定。
（三）次查，依鑑識人員現場勘察所見，被害人除有如上所述之
      頭部、四肢傷勢外，於身體左肩上更清楚存有兩處傷口，
      此有該分局出具之前開現場勘察報告可供佐參，待被害人
      屍體經解剖鑑定後，終確認該左肩兩處穿刺傷（傷口分別
      為3乘3公分深入8公分，及2乘2公分深入5公分），均沿皮
      下肌肉而行，且已深入腋部軟組織，正是引起被害人出血
      休克，進而導致其死亡之直接原因，於解剖過程中自被害
      人左肩傷口中取出之一小塊白色透明玻璃碎片，更得印證
      被害人前開左肩傷勢確係遭玻璃穿刺所致，此亦有法務部
      法醫研究所（97）醫鑑字第0971101326號鑑定報告書1份
      在卷足參。是本件被害人應係在倒向隔間牆壁撞破玻璃之
      際，遭碎裂玻璃之尖銳邊角穿刺左肩兩處成傷，且因於跌
      落浴室之後，傷口仍持續出血終導致出血休克，而於不詳
      時點死亡乙節，亦堪認定。
（四）再參諸被告最初於97年7月29日警詢中供述：伊與被害人
      到房間後伊脫去上衣，兩人就在床上開始親熱，伊對被害
      人說妳怎麼這麼胖，皮膚又這麼差，被害人就開始生氣，
      打伊的頭，另一隻手抓伊下體，兩人就互毆起來，伊以徒
      手毆打被害人，並且撿起煙灰缸砸被害人額頭上方，被害
      人被打頭後就趴在地上，過幾分鐘伊要將被害人扶上床，
      被害人突然眼睛張開推開伊又踢伊，伊就更生氣，被害人
      突然起來從床上穿過側身衝撞上浴室玻璃窗，伊順勢抓椅
      子砸向被害人未中，並問被害人是在打什麼等語；於同日
      檢察官訊問時，亦再次表示：被害人踢伊一腳，伊很生氣
      ，要拿椅子砸，被害人就往浴室玻璃衝去等語；及其後在
      偵查中即檢察官97年9月9日訊問時供述：伊把被害人扶到
      床的中間，被害人又推伊、又踢伊，伊往後跌倒，伊就看
      到被害人沿著床上，往浴室那邊走過去，不知道是怎樣跌
      倒的，就撞破玻璃，跌到浴室去等語，及上揭所述還原案
      發情境，本件被告當日見聞實情，應係在被告與被害人互
      毆後，被害人即陷入短暫昏迷，於清醒後與被告又生衝突
      ，待被告遭其推開被害人並曾站上房中床鋪朝浴室走去，
      繼而側身衝向隔間玻璃撞去無訛，核與上開被害人撞破玻
      璃之經過推論相符。是被告辯稱對上開情節全不知情，及
      辯護人辯護意旨認被害人之死亡應屬意外云云，均不足採
      信。
（五）被告雖辯稱：被害人係因何故，致其在床上走動時突生事
      故，進而遭碎裂玻璃刺傷，而於浴室中因失血休克死亡，
      與伊無關云云。惟查，參諸被告於97年7月29日警詢中之
      供述與檢察官初次偵訊時，即已提及案發當日確曾手持房
      內椅子加以丟擲等語；而至同年9月11日、15 日檢察官訊
      問時又供述：被害人不見了，伊覺得很痛，就走到化妝台
      前喝水，並拿椅子朝破掉的玻璃丟過去；伊起來時，以為
      被害人還要打，很生氣就拿起椅子丟過去，那時玻璃已經
      破掉了等陳述；迄至原審準備程序中，被告仍稱當日確有
      拿起椅子朝浴室丟去之動作，原因則是被告以為被害人仍
      要與之打架等語，本件暫不論被告就其丟擲椅子之際，被
      害人是否仍在房內走動一事，其前後供述不一，而存有矛
      盾之處，惟被告對於伊當時確有手持房內座椅朝隔間玻璃
      窗框丟擲之動作乙節則供認不諱。且經原審法院至現場勘
      驗相同格局房間之120 室後，確認應屬化妝檯下之座椅在
      證人陳黃美容等人入房之時，正掛於窗框之上，經鑑識員
      警勘察後，亦發現隔牆、窗框之上均存有遭該張座椅撞擊
      後產生之對應痕跡，此有相關勘察照片在卷為憑（見臺灣
      板橋地方法院檢察署97年度偵字第23756號卷第39頁背面
      至第41頁正面編號71至76、第52頁正面編號121、122照片
      ），故本件被告當日確曾於房內拾起化妝台旁座椅，並朝
      浴室隔間玻璃窗用力丟擲而去，最後該張座椅未曾落入浴
      室，反掛於窗框之上，直至如證人沈緯森證述係在救護之
      消防隊員到達現場後，始將之取下乙節，應堪認定。
（六）另被告雖辯稱：伊在丟出座椅之際，即未見被害人之蹤影
      ；係在被害人跌入浴室，玻璃業遭撞破之後，始將椅子擲
      去云云。惟查，就被告丟擲座椅與被害人反應間之關連，
      及2者先後順序部分乙節，被告於偵查中即檢察官97年7月
      29日訊問時供述：被害人係因其怒持座椅且欲砸出，被害
      人方出現朝浴室玻璃方向衝過去之動作等語，顯見被害人
      係因發現被告已將椅子拾起，且有丟擲舉動，始朝玻璃窗
      方向閃躲而去無訛。況如前所述，被害人當日在撞向浴室
      隔間玻璃窗戶之前，確有以左腳踩踏床頭櫃面玻璃墊之動
      作，其後更因玻璃墊發生滑動狀況，致被害人站立不穩向
      前倒落，倘被害人當時毫無任何顧忌，由卷附現場照片亦
      可知被害人當時已著穿完畢，並將個人衣物與隨手提袋攜
      帶妥當，顯見被害人確有離去打算，其縱基於便捷目的直
      接踏上床墊欲朝住宿房門走去，又有何須突往床頭櫃上踏
      出步伐，並刻意改變自身重心，轉偏反向房門之左側角落
      而去，被害人上揭突來之反常舉動，衡情應係意在閃躲他
      物，據此以觀，益徵被告於檢察官97年7月29日初次偵問
      時之上揭供述，核與常情相符。至嗣後被告反覆供述：被
      害人往浴室玻璃衝進去，不知是如何跌倒就不見了，浴室
      玻璃便破掉了之云云，顯係事後卸責之詞，不足採信。
（七）再參諸原審法院於徵得被告同意後，委由法務部調查局對
      被告施以測謊鑑定，經研判被告在問答中，對於回稱其「
      當天沒有用座椅砸傷閔仕潔」、「當天閔仕潔不是為了閃
      避攻擊而撞破玻璃」之時，均呈現有情緒波動反應，鑑定
      人乃據此研判被告對上揭供述不實應係說謊之測試結果乙
      節，有法務部調查局98年1月17日調科參字第09800022360
      號測謊報告書1份附卷可參，益證被告當日確曾先有手持
      座椅欲朝被害人丟擲動作，致被害人在意欲閃避之際重心
      失穩，繼而撞破隔間玻璃終落浴室之內無訛。至本件雖於
      被害人身上未查見曾有任何遭座椅撞擊而生之瘀挫擦傷痕
      跡，另該張座椅經鑑識員警勘察後，亦因同無血跡等留存
      跡證，難為判斷被害人是否真曾遭受椅子撞擊受有傷害，
      此雖似與上開被告測謊結論相違，然按測謊本係以受測者
      曾否從事具體行為作為測試標的，受測者有無從事某一具
      體犯罪行為，面對測謊時已轉化為內在記憶僅受測者知悉
      ，當其外在口語回答與內在記憶不一致時，其生理即形成
      衝突，進而觀測產生之刺激情緒波動反應，以為確認說謊
      與否之鑑定方法（參照最高法院96年度臺上字第4552號判
      決意旨），是以受測者於受測過程中有無說謊，原即僅繫
      於其認知與回覆間是否存有矛盾此節，惟其原因為何，自
      難一概而論，查本件被告經測謊時，固於其回稱所擲座椅
      未傷及被害人時經研判係屬不實，惟此所得代表者，究係
      其對被害人遭其擲椅砸傷一事有所懷疑，抑或被告明確認
      知被害人當時曾遭座椅砸傷，既非得僅藉該問答之測謊鑑
      定結論以為釐清，自無單以被害人身上查無被座椅撞擊成
      傷之證據，遽認上揭測謊鑑定均不足採。況本件被告是否
      涉犯傷害致死罪，須審究者乃被害人跌落浴室死亡，是否
      肇因於其因遭被害人推踹倒地疼痛，見被害人欲自行離去
      ，始接續其原有之傷害犯意，舉起房內化妝檯旁木製座椅
      擲去，被害人見狀原擬閃躲，卻因其所跨房間內左腳踏放
      之靠浴室側床頭櫃面玻璃墊發生滑動，因而失去平衡前傾
      衝破隔間玻璃，其身軀緊接跌落浴室倒臥地面，致發生死
      亡結果，亦即被害人跌落浴室死亡與被告向被害人丟擲椅
      子，2者間是否具有相當因果關係，至於被告所丟擲椅子
      是否砸傷被害人，則無礙於傷害致死罪之成立。是本件縱
      認被告所丟擲椅子並未砸傷被害人，惟被害人之所以跌落
      浴室死亡，既係為閃躲被告丟擲椅子，2者間即具有相當
      因果關係，被告仍構成傷害致人死罪。
（八）此外，參以被告於97年7月29日警詢中、97年7月29日、同
      年9月9日檢察官訊問時之供述，被告當時既已發現被害人
      有離開舉動，且正站在床墊之上朝房門方向走去，而兩人
      所處房內空間原非甚大，被害人所立床鋪與浴室板壁間亦
      相當接近，壁上窗框則有一塊毛玻璃嵌黏其中，被告教育
      程度雖僅為國中肄業，惟已開始經營砂石車運輸業務，證
      人李燕祥更自承為被告員工，社會閱歷經驗要無不豐可能
      ，智識自亦必具一定水準，其於舉起座椅以待擲出之際，
      其在客觀上應可預見正處行動狀態之被害人，一旦察覺此
      情欲作閃避，極容易因非站立平地之故出現重心不穩繼之
      失控傾倒，且以前開屋內配置狀況以觀，被害人並有可能
      因之衝破面前隔間玻璃翻落浴室，且玻璃遭撞破後，必會
      出現尖銳鋒利之邊角，被害人跌落之時既再難控制己身行
      動，於無可抵抗之際更有遭碎裂玻璃刺穿皮肉之危險，進
      而損及體內重要器官、血管導致大量出血，嚴重時勢將損
      及生命，僅因遭被害人推踹過後仍感疼痛，且見被害人將
      要離去，竟心生怒氣而疏未注意，猶仍貿然採取前開所為
      ，終使被害人於閃躲之際，所跨左足踏放於床頭櫃面玻璃
      產生滑動，因而失去平衡前傾衝破隔間玻璃，其間碎裂玻
      璃造成被害人如上傷害且持續出血迄至休克死亡，其行為
      與此等結果當存相當因果關係無訛，被告自應就被害人最
      終死亡之結果，負擔傷害致死之刑責。
（九）綜上所述，本件被告與被害人在互毆中，因被告拾起座椅
      欲朝被害人方向丟擲之行為，確為被害人最終跌落浴室，
      並遭碎裂玻璃穿刺成傷，進而導致被害人失血死亡之原因
      ，2者間具有相當因果關係乙節，已堪認定。被告及辯護
      人上揭辯解，均不足採信。從而，本件事證明確，被告上
      揭傷害致人於死犯行，應堪認定，應予依法論科。
（十）至公訴人雖認被告既曾親眼看到被害人跌落浴室，其後亦
      無理由不作任何觀察動作，於發現被害人已倒臥浴室之內
      ，並遭破碎玻璃穿刺成傷之際，被告應已對先前遭其所毆
      ，並因前開舉椅行徑致欲閃躲時掉落浴室為玻璃刺傷之被
      害人，基於此等結果全係源於被告本身不法前行為而生之
      保證人地位，負起及時救助之義務，詎被告在已預見如不
      施予援手，被害人將有可能在失血過多狀況下導致死亡，
      仍聽任其發生，除已違背其作為義務外，更有殺人犯意，
      所犯應構成不作為殺人罪嫌（本件公訴人原起訴法條係刑
      法第277條第2項傷害致死罪、第294條第2項遺棄致死罪，
      嗣經蒞庭公訴檢察官於原審98 年8月15日審判期日更正起
      訴法條為刑法第271條第1項殺人罪【見原審卷第180頁】
      ）。惟查：
   1、按刑法第15條所謂之不純正不作為犯，係指行為人之消極
      行為犯罪與積極行為之犯罪，在法律上有同一之效果而言
      ，此並非對於犯罪行為之意思要件，特設例外規定，故該
      項行為，縱令客觀上係違反法律上之防止義務，如行為人
      主觀上並無犯罪故意，除應論過失犯者外，仍不成立犯罪
      （參照最高法院29年上字第2776號判例意旨）。是以除不
      純正不作為犯獨有之保證人地位等特別要件外，就主觀不
      法而言，如欲評價行為人所為成立故意犯罪，亦須如作為
      犯般，一併檢驗其故意要素是否存在，倘行為人對此有所
      欠缺，縱客觀要件已然該當，仍無由論之以故意不純正不
      作為犯。簡言之，此一類型犯罪之成立，仍以行為人具備
      對可能發生之結果，及其在不作為與可能作為間仍有選擇
      可能之知、欲決意具備為前提，基此，本件被告對被害人
      死亡結果之發生，是否應負不作人殺人之罪責，其有無不
      作為之故意存在，厥為應審究之重點。
   2、公訴人雖主張當時被告與被害人所處空間非大，被告先予
      毆擊被害人，後再拾起座椅追打，使被害人無力反抗，於
      躲避之時衝撞浴室窗框，終遭碎裂玻璃穿刺成傷因而死亡
      ，對此經過當有預見等語。惟查，本件被害人係因躲避被
      告可能擲出之手中座椅，在重心不穩情形下撞破隔間玻璃
      ，再遭碎裂玻璃穿刺，終因出血致死等情，業如前述，且
      被告就此結果之發生客觀上應有預見之可能，且如被告所
      述，被告與被害人原非熟識，2人僅係偶然於酒店相遇，
      再因言語誤會而生肢體衝突進而發生本案，彼此間本無何
      等直接糾紛，遑論重大怨隙，衡情實難認被告主觀上有何
      致被害人於死之殺人犯意，況如認被告於行為之初於主觀
      上即存有殺人犯意，並如公訴人所認曾於行為後趨前確認
      被害人受傷狀況，在未能完全確認被害人受傷情形，第一
      時間是否即已出現大量出血狀況之下，豈能放心離去，不
      再另下殺手。本件被告與被害人間既無深切仇恨，倘被告
      真曾上前查看，並充分意識到當時狀況，更進而確認被告
      猶有救助可能，被告豈有可能放棄救助自行離去，任令與
      其本無糾葛之被害人喪失生存機會之根本動機。何況被害
      人雖係在閃躲時發生前開狀況，然被告是否早已清楚預見
      被害人將向左方閃躲，進而在匆促間踏上滑動櫃墊摔落浴
      室，其客觀上縱有預見可能，惟如主觀上並未預見，即難
      認被害人發生死亡之結果，係不違反被告之本意，
   3、公訴人另執現場編號3 之玻璃，在無人搬動之情形下，於
      鑑識員警到場時，已遭挪動至一旁牆壁擺放此點，認除係
      被告所為外，別無其他可能。惟查，證人李憲賓、魏郡昱
      於原審審理時，雖先後證稱當時確定被害人已死，故未搬
      動屍體，且因窗台上當時並無大塊玻璃，故亦無搬動玻璃
      之印象，然證人即實際接近被害人之消防隊員魏郡昱既自
      承對本案已無詳細印象，更對是否曾動到房間、浴室玻璃
      一事毫無記憶，而由其所表示之：伊會評估當時環境是否
      安全，如果沒有危害，就不會顧慮等語，亦可推知如其認
      定該片玻璃將對救護行動有所影響，甚至出現安全顧慮，
      其仍將主動搬移該片玻璃，況證人沈緯森於本院審理時亦
      到庭證述伊最初看到的玻璃比較多，更稱於鑑識員警進行
      勘察前，窗框上原先還存有另一塊玻璃，準此，自難排除
      公訴人所指之編號3玻璃，係由進行救護之消防隊員所移
      動之此等可能。至鑑識員警發現之玻璃血點，先不論其經
      採樣檢送後因未獲內政部警政署刑事警察局予以鑑驗，故
      難判斷是否必出自被害人之傷口，惟縱得肯認此點，並據
      其上血點因重力出現之流動跡象，無可能係在該片玻璃留
      存於原有窗框位置時所生成，進而推論在血液凝固前，該
      片玻璃即曾有移動狀況，本件仍難排除是否係因該玻璃原
      黏貼邊條前已遭衝撞之故出現鬆動，進而自行掉落，並於
      證人魏郡昱靠窗察看被害人生命跡象，為免屆時碰觸危險
      ，不經意間即將之擺置於房門右側櫥櫃前方之此等可能。
      凡此疑慮既均未解，且於其上亦查無被告指紋之明顯跡證
      ，自無從遽謂編號3玻璃位置曾經變動一事必係被告所自
      為，遑論被告是否必先挪動該片玻璃，始得朝浴室之內確
      認究竟，於此亦不存有何等必然之理。
   4、又查，被告一再供承有持煙灰缸敲擊被害人頭頂之行為，
      被告上揭自白，如前所述，復與鑑驗人員確認之被害人傷
      勢包括頭皮下出血此情，及該等傷勢造成之解剖照片上額
      頭部位之瘀血狀況幾屬一致，公訴人未審酌及此，而認被
      告所言不實，核與本件卷證所顯現者有所違背，則被害人
      頭部在遭此撞擊後，衡諸一般經驗法則，應確有可能出現
      被告所稱之昏厥情況，其後被告靠近被害人之際，被害人
      突然轉醒，惱怒被告所為，於未予深思下再予反擊支開被
      告，亦難謂必悖事理，被告所辯及上揭各節供述，亦非全
      非不可採，至被告就此陳述是否為真，與其是否必會在衝
      突過後上前仔細察看，2者間亦難認有何關連。再者，公
      訴人固於原審論告書中反覆說明一再指陳被告待被害人跌
      落浴室之後，絕無未予靠近並作觀察之可能，縱不論公訴
      人所言是否確有其據，單以鑑識員警勘察確認被害人身上
      洋裝顯露之兩處破損痕跡，及其卷附外觀照片（見臺灣板
      橋地方法院檢察署97年度偵字第23756號卷62頁正面編號
      162 照片），亦可知當時碎裂玻璃係於穿透洋裝後始刺傷
      被害人左肩，足徵當時被害人所受該等傷口在洋裝覆蓋下
      並未直接顯露於外，準此，即便被告真曾就近確認被害人
      跌落狀況，是否即得清楚掌握被害人受傷狀況，並察覺其
      已有大量出血之危急狀況，並意識到不予救助之可能後果
      ，在在均屬不明，僅以被告單純之察看舉動，及未明之意
      識內容，逕認其必已具備不作為殺人之主觀故意，尚嫌速
      斷。
   5、公訴人再以被告當日顯現於酒店監視器畫面中之行動神色
      ，可見其離開酒店時之精神狀態相當正常，用為證明被告
      辯稱其無法記得案發情節乙節不足採信。對此，如上所述
      ，被告對是日被害人掉入浴室之相關經過，事實上仍具清
      楚認知，嗣後雖於警詢與歷次偵查中語多閃避，惟仍得由
      其供述內容，尋得與事證相互吻合之部分，並據此論定其
      所為之本件犯行，惟此至多僅得證明被告當日之精神狀態
      ，尚未因飲酒之故致其意識與控制能力完全喪失或顯著減
      低，即責任能力有所欠缺之情形，而非可謂被告因此必對
      被害人倒臥浴室，亟須救助之情境已有預見，此參諸證人
      即當日旅館櫃臺人員謝志明於偵查中證稱：被告大約凌晨
      5時20分離開，離開時，沿路很像要酒後嘔吐的樣子，伊
      問他有無事情，被告都沒有回話，當天是颱風天，雨很大
      ，被告沒有撐傘，直接淋雨走掉等語，無異更可推知被告
      當時已因酒精之作用，致其反應變慢、感覺減低，甚至注
      意力出現無法集中之狀況，則被告當時對外界事物尚存之
      理解對應方式自不得再以一般標準以為審度，則被告縱曾
      發覺被害人跌入浴室之內，且見玻璃已然破碎，先前之飲
      酒行為當時既已於其體內產生相當影響，或即因此致被告
      最終未依常情採取緊接之察看行為，況證人陳黃美容早對
      其最初進入房間時，對浴室房門係屬關閉狀態一事，於偵
      查中已證述明確，是被告離去時並無從直視浴室內部，衡
      情自有可能。是被告辯稱其對被害人遭玻璃刺傷狀況全無
      所悉，尚非無據。
   6、此外，參以被告於法務部調查局進行測謊鑑定，其受測回
      答「當天離開現場時不知閔仕潔遭玻璃割傷」時，事實上
      亦未呈現任何情緒波動反應，研判其對此並未說謊（可參
      前揭卷附法務部調查局測謊報告書），此益徵被告對被害
      人遭玻璃刺傷，甚已出血一事全無所悉。綜上所述，本件
      既查無積極證據足資認定被告確有不作為殺人之故意，揆
      諸上揭說明與判例意旨，縱認被害人最終死亡係因被告未
      予及時救助之故，仍無由對被告逕以殺人罪名相繩。
三、核被告所為，係犯刑法第277條第2項前段之傷害致人於死罪
    。公訴人認被告係犯刑法第271條第1項不作為殺人罪嫌，如
    上所述，被告係犯刑法第277條第2項前段之傷害致人於死罪
    ，起訴法條尚有未恰，然其起訴之社會基礎事實既為同一，
    本院爰予變更起訴法條。
四、原審予以論罪科刑，固非無見。原判決雖認定被告係犯刑法
    第277條第2項普通傷害罪、第276條第1項過失致人於死罪，
    惟查，傷害致人於死罪與過失致人於死罪，2者差別在於傷
    害致人於死罪係加重結果犯，性質上為結合犯，即結合故意
    傷害行為之基本犯與發生死亡結果之過失犯，故刑法第277
    條第2項前段之傷害致人於死罪，係對於犯普通傷害罪致發
    生死亡結果所規定之加重結果犯，依同法第17條規定，以行
    為人能預見其死亡結果之發生而不預見為要件，此所謂能預
    見，係指客觀情形而言，與行為人本身主觀上有無預見之情
    形不同；至過失致人於死罪則屬過失犯，其基本行為乃過失
    行為，2者不容混淆。查本件被害人之所以跌落浴室發生死
    亡結果，係肇因被告與被害人雙方發生口角爭執進而互毆，
    其間除被害人曾以指甲抓刮方式朝丙○○下巴、右臂、右胸
    前等處施以傷害外，被告亦基於傷害被害人身體之犯意予以
    回擊，並以徒手方式毆打被害人手臂，造成被害人左手上臂
    內外側、左手掌背、右手上臂內外側及前臂外側部位之多處
    鈍挫傷，被告繼再持旅館房間內放置之煙灰缸猛砸閔仕潔之
    右臉頰與頭頂，致被害人更受有右臉頰挫傷與頭皮出血等傷
    害，被害人並因其頭部突遭此等外力撞擊隨之昏厥倒地，待
    被告休息片刻欲將被害人扶起休息之際，被告突遭正好轉醒
    之被害人推踹倒地疼痛，見被害人欲自行離去，始接續其原
    有之傷害犯意，舉起房內化妝檯旁木製座椅擲去，被害人見
    狀原擬閃躲，卻因其所跨房間內左腳踏放之靠浴室側床頭櫃
    面玻璃墊發生滑動，因而失去平衡前傾衝破隔間玻璃，其身
    軀緊接跌落浴室倒臥地面，致發生死亡結果，亦即被害人跌
    落浴室死亡與被告向被害人丟擲椅子，2者間具有相當因果
    關係等情，業如前述，復為原審判決所認定，另參諸被告於
    本院審理中亦供認伊毆打被害人昏厥倒地，大概3、4分鐘被
    害人醒來，伊即順勢拿椅子丟擲被害人乙節（見本院99年3
    月4日審判程序筆錄第23頁），犯罪時間、場所均密切接連
    ，堪認本件被告拿椅子丟擲被害人之行為與之前被告之毆打
    （含徒手及持煙灰缸）被害人行為，應屬同一接續之故意傷
    害行為，原審將被告拿椅子丟擲被害人前之毆打被害人行為
    單獨論以普通傷害罪，即有未洽。又被害人發生死亡結果，
    既係基於被告接續原有傷害故犯之向被害人丟擲椅子行為，
    且被告為智識熟慮之成年人，在行為時客觀上雖應能預見上
    情，但其主觀上卻疏未預見，致發生被害人死亡結果，揆諸
    上揭說明，其傷害行為既屬故意行為，被告即應構成傷害致
    人於死罪，原審判決就此部分認定係構成過失致人於死罪，
    亦有未合。本件被告上訴意旨徒以其與被害人死亡存有任何
    關連，伊並未有任何可能導致被害人撞破隔間玻璃跌落浴室
    ，進而使被害人遭碎裂玻璃穿刺所傷，因而出血休克引發死
    亡結果之行為為由，指摘原判決不當，惟查，如上所述，被
    害人之所以跌落浴室發生死亡結果，係肇因被告持椅子欲丟
    擲被害人，被害人為閃躲始撞破隔間玻璃跌落浴室，是被告
    之丟擲行為與被害人之死亡結果，2者間具有相當因果關係
    ，被告自應構成傷害致人於死罪，被告上訴否認犯行，自無
    理由。另檢察官上訴意旨以被告既曾親眼看到被害人跌落浴
    室，其後亦無理由不作任何觀察動作，於發現被害人已倒臥
    浴室之內，並遭破碎玻璃穿刺成傷之際，被告應已對先前遭
    其所毆，並因前開舉椅行徑致欲閃躲時掉落浴室為玻璃刺傷
    之被害人，基於此等結果全係源於被告本身不法前行為而生
    之保證人地位，負起及時救助之義務，詎被告在已預見如不
    施予援手，被害人將有可能在失血過多狀況下導致死亡，仍
    聽任其發生，除已違背其作為義務外，更有殺人犯意，認本
    件被告應構成不作為殺人罪為由，指摘原判決不當。惟查，
    如上所述（詳本判決理由欄二【十】說明），本件被告於行
    為時主觀上固疏未注意當時情狀，其客觀上縱有預見可能，
    然並無積極證據足資認定被害人發生死亡之結果，係不違反
    被告之本意，故本件自難以不作為殺人罪相繩，是檢察官之
    上訴，亦無理由。本件被告與檢察官上訴，雖均無理由，惟
    原審判決既有上開違誤，自應由本院予以撤銷改判。爰審酌
    被告僅因單純口角衝突便對被害人任意出手毆擊，致其先受
    有頭臉、手臂之多處傷害，又在客觀上應能預見其與被害人
    所處房內空間非大，臥室床鋪與浴室隔間板壁上窗框僅以毛
    玻璃嵌黏其中以為臥房浴室之區隔，斯時被害人正立於床鋪
    上方，面朝板壁窗框方位向外行進，如於此時任意執持物品
    朝閔仕潔丟擲而去，極易造成被害人因移動閃避跌落浴室，
    造成被害人之死亡結果，主觀又疏未注意當時情境，任意拾
    起身旁座椅欲砸向被害人，終致被害人於惶恐之間跌落浴室
    終致喪命，所採手段與行為動機殊無可採，且在犯後僅坦承
    涉犯傷害犯行，否認涉有傷害致死犯行，迄今仍未能與告訴
    人乙○○、被害人之母甲○○達成民事和解，犯後態度不佳
    等一切情狀，量處如主文所示之刑，以示懲儆。至公訴人雖
    具體求刑有期徒刑15年，然其求刑基礎既與本院認定被告所
    犯之傷害致人於死罪名不同，是本院認其所請尚嫌過重，難
    予採納，併此敘明。又被告持供犯本件傷害致死罪用之煙灰
    缸及木製座椅，係屬雅登汽車旅館所有，並非被告所有，核
    與刑法第38條第1項規定沒收之要件不合，爰不予宣告沒收
    ，附此敘明。
據上論斷，應依刑事訴訟法第369條第1項後段、第364條、第299
條第1項前段、第300條，刑法第277條第2項前段，判決如主文。
本案經檢察官黃柏齡到庭執行職務。
中    華    民    國    99    年    3    月    18     日
              刑事第十五庭  審判長法  官  吳昭瑩
                                  法  官  賴邦元
                                  法  官  吳炳桂
以上正本證明與原本無異。
如不服本判決，應於收受送達後10日內向本院提出上訴書狀，其
未敘述上訴之理由者並得於提起上訴後10日內向本院補提理由書
（均須按他造當事人之人數附繕本）「切勿逕送上級法院」。
                                  書記官  洪雅蔓
中    華    民    國    99    年    3     月    19    日
附錄本案論罪科刑法條全文：
刑法第277 條：
傷害人之身體或健康者，處3 年以下有期徒刑，拘役或1,000 元
以下罰金。
犯前項之罪，因而致人於死者，處無期徒刑或7年以上有期徒刑
，致重傷者，處3年以上、10年以下有期徒刑。

司法院資訊處製作；財團法人民間司法改革基金會備份。
